臺灣高等法院刑事判決　　　　　　　　　　　　九十二年度上更(二)字第八二八號
　　上　訴　人
　　即　被　告　乙○○
　　選任辯護人　賴玉梅律師
右上訴人因妨害公務案件，不服臺灣板橋地方法院八十六年度訴字第二五０一號中華
民國八十七年二月二日第一審判決（起訴案號：臺灣板橋地方法院檢察署八十六年度
偵字第一０一三六號），提起上訴，判決後，經最高法院第二次發回更審，本院判決
如左：
    主  文
原判決撤銷。
乙○○共同對於公務員依法執行職務時，施強暴，處有期徒刑參月，如易科罰金，以
參佰元折算壹日。
    事  實
一、乙○○於民國（下同）八十六年五月三日下午十一時三十分許，在臺北縣板橋市
    ○○路○段二四五號巷口與友人一起飲酒，因乙○○之友人陳永裕騎機車先行離
    去時，與不知名之計程車在附近即同路段二四九號前發生擦撞糾紛，適有臺北縣
    警察局海山分局埔墘派出所警員甲○○等人著警察制服在附近執行路檢勤務，經
    該計程車司機向之招手請求處理，甲○○等人遂前往車輛擦撞地點處理肇事事件
    ，依法執行職務。詎乙○○竟憑藉酒意（酒精測試已達1.80MG/L，惟未達於心神
    喪失或精神耗弱之程度），基於妨害公務之犯意，於警員甲○○依法執行處理交
    通事故職務之際施強暴，先出手推甲○○，口稱：「你是啥曉（台語，意即你是
    什麼東西）」，甲○○答稱「我是警察，正在處理事情」，乙○○又對甲○○說
    ：「這是我朋友的事，你不要管」，旋即揮拳向甲○○打去，紀志宏防衛時，乙
    ○○因喝酒站不穩，倒向位於路旁之汽車引擎蓋，後乙○○竟接續夥同姓名年籍
    不詳之成年男子一名，共同基於同一妨害公務及損壞公物之犯意聯絡，分別拉住
    甲○○之左右手，乙○○進而拉扯甲○○身上之反光肩帶，致甲○○插在腰際槍
    帶上其自行購置方便執行勤務時聯絡用之無線電通訊器材一只掉落地上損壞，喪
    失通訊效用，另造成甲○○所穿警察制服之左袖袖釦掉落及右袖撕破（毀損警察
    制服部分未據告訴），左手臂抓傷之傷害（傷害部分未據告訴）。
二、案經甲○○訴由臺北縣警察局海山分局報請臺灣板橋地方法院檢察署檢察官偵查
    起訴。
    理  由
一、訊據被告乙○○固坦承於右述時地干涉車禍事件之處理，惟矢口否認有何妨害公
    務或損壞犯行，辯稱：伊並未打罵警察，亦未扯壞無線電通訊器材，對於何人動
    手拉扯警察一事不知情，當時是警員甲○○一到現場，不知何原因即毆打伊，無
    線電 (通訊器材)係遭不知名之路人拉扯掉落云云。然查：
  (一)右述犯罪事實業據值勤警員甲○○分別於偵查、原審、本院上訴審及更(一)審調查
    時證述明確，核與證人即當日與甲○○一同執行車檢勤務之警員李誠之證述情節
    相符，復有無線電通訊器材損壞及甲○○衣袖及袖扣遭撕破或掉落之照片及驗傷
    診斷書在卷足憑，且被告當時經酒精測試已達1.80MG/L，亦有酒精測試單附卷可
    稽。證人甲○○復在本院上訴審結證其呈分局長之報告書內容屬實，有該報告書
    在卷可證（見偵查卷第五十頁、第三頁、第六頁至第八頁，原審卷第三十九頁，
    本院上訴審卷第二十一頁），至為明確。
  (二)至被告辯稱係遭警察毆打云云，經原審傳訊當時目擊證人蕭俊興、陳民德（二人
    於事件發生時及偵查時均受雇於被告）、劉冬英（係被告友人陳永裕之女友）查
    證，蕭俊興證述：見甲○○與乙○○二人面對面，甲○○手持鋼盔打乙○○左邊
    腋下，以右腳踢左大腿正上方，確定甲○○打乙○○左邊身體，當時我距離現場
    五、六公尺，我與陳民德站在一起（見原審卷第二十二頁蕭俊興所繪製之圖示）
    ；陳民德證述：見乙○○與甲○○二人面對面，是看見甲○○持安全帽打乙○○
    右邊肩膀等語（見原審卷第二十一頁陳民德所繪製之圖示）；劉冬英證述：甲○
    ○踢乙○○踢腰部以下，沒注意踢左邊或右邊，當時距離現場二、三公尺，忘了
    二人是否面對面等語（見原審卷第二十頁劉冬英所繪製之圖示）；而被告乙○○
    供稱：當時與警員面對面，甲○○以右腿踢我右大腿，右手持安全帽打我右腋下
    （後面）（見原審卷第十九頁乙○○所繪製之圖示），四人對於甲○○毆打被告
    之位置供述均不一致，陳民德、蕭俊興二人站在同一邊，陳民德稱右邊，蕭俊興
    稱左邊，已有不符，且被告乙○○既與甲○○面對面，甲○○如何持安全帽毆打
    被告之右邊後方腋下，已悖於常理，顯有可疑。而證人劉冬英所站位置距離現場
    僅二、三公尺，竟忘了被告與甲○○是否面對面，及甲○○毆打乙○○之位置，
    再者證人陳民德、蕭俊興分別曾受雇於乙○○，而劉冬英係當日發生車輛擦撞事
    故之陳永裕之女友，證人三人與被告之關係匪淺，已難期為真實之證詞，況其三
    人之證詞均前後不一，已如前述，從而證人陳民德、蕭俊興、劉冬英之證詞與被
    告之供述均不一致，顯難採信。又原審將被告之供述與甲○○之證詞送請鑑定，
    被告供稱：１‧其遭甲○○踢打受傷；２‧其未拉扯紀志宏等語，經測示呈情緒
    波動反應，應係說謊；甲○○稱未踢打乙○○等語，經測示無情緒波動反應，應
    未說謊等情，有法務部調查局八十六年十二月三十一日（八六）陸（三）字第八
    六一０二四五二號鑑定通知書附卷可按。是被告前開辯詞顯屬不實，不足採信。
  (三)綜觀證人即當日與甲○○一同執行車檢勤務之警員李誠之於本院更(一)審調查時到
    庭結證稱：看到甲○○、被告乙○○在拉扯，．．被告乙○○有推甲○○，並有
    一位不詳姓名，約三、四十歲的人在拉扯甲○○，然後就看到甲○○所配帶的無
    線電通訊器材掉落在地上，就壞掉不能使用，．．只有他們二人甲○○與乙○○
    在拉扯等語（見本院更(一)卷第七十二頁、第七十三頁），與甲○○於偵查中檢察
    官訊問時所述：．．當時我肩背小電腦，無線電天線較常，乙○○拉我小電腦帶
    子一併將無線電扯落，無線電插在槍帶上，容易被扯落等語（見偵查卷第五十頁
    反面至第五十一頁）；於本院更(一)審調查中更進而詳細描述：．．另外一個三十
    歲不詳姓名男子拉住我的右手，乙○○以雙手捉住我的左手，我掙脫右手鬆開後
    ，乙○○捉住我的反光肩帶，再拉扯到無線電掉落損壞，．．除了被告以外，只
    有一位年約三十歲的成年男子，捉住我的右手，其他在旁邊之人，只是觀看起哄
    而已（見本院更(一)卷第十七頁反面、第十八頁）；復稱：攻擊伊的人有二個人，
    被告乙○○拉我左手，另一個人拉我右手（見本院更(一)卷第七十四頁）等情，足
    徵警員甲○○執行勤務當時，被告乙○○確與另一不詳姓名之男子分別拉扯甲○
    ○之左、右手，被告進而拉扯甲○○身上之反光肩帶，致甲○○插在腰際槍帶上
    之無線電通訊器材一只掉落地上損壞，應可認定。
  (四)按刑法第一百三十八條所稱公務員職務上掌管之物品，係指公務員因執行職務所
    掌管與該職務有直接關係之物品而言，至於該物品為何人所有，在所不問，如非
    公務員基於職務關係所執掌之物品，僅因一時方面以公務員個人之物品供公務使
    用，既非公務員本於職務所掌管，自非本條所保護之客體。卷附臺北縣警察局海
    山分局八十九年八月二十二日海警刑字第一七六四二號函謂警員甲○○於案發當
    日所佩帶之無線電係自行購置專為執行勤務所用等語，證人即當日與甲○○一同
    執行車檢勤務之警員李誠之於本院調查時證稱：無線電（通訊器材）是私人買來
    供勤務使用等語（見本院更(一)審卷第二十五頁、第七十三頁），則該無線電通訊
    器材既係私人購買，雖供警員甲○○於勤務使用，然並非基於職務關係由其服務
    之警察機關配置使用，而僅係因聯絡方便之私人物品，不必隨職務異動列入移交
    ，即非公物，並非甲○○因執行警察職務關係所掌管之物品。從而被告及另一不
    詳姓名之男子明知拉扯正在執行勤務之警員甲○○身上之無線電通信器材，將會
    導致甲○○身上裝備掉落損壞，竟仍執意為之，並經甲○○就該私人自行購置之
    無線電被毀損提出告訴（偵查卷第五十頁反面），雖尚不構成刑法第一百三十八
    條之損壞公務員職務上掌管之物品罪，然已該當刑法第三百五十四條之毀損罪。
    次按警員穿著之制服，僅為其服飾，不屬其職務上掌管之物品〔法務部（七一）
    法檢（二）字第一０九九號函參照〕，從而被告因拉扯而造成甲○○警察制服之
    左袖袖釦掉落及右袖撕破毀損警員制服，則與毀損公務員職務上掌管物品之構成
    要件不符，亦僅能論以刑法第三百五十四條之毀損器物罪，惟本件既未經警員甲
    ○○就毀損警察制服部分提出告訴（見本院更(一)卷第七十四頁），此部分自非本
    院所得審究，附此敘明。
  (五)綜上所述，被告所辯與前開事證不符，要屬飾卸之詞，不足採信。本件事證已臻
    明確，被告犯行足以認定。
二、辯護人另為被告辯護稱：(一)警員甲○○關於共同損壞無線電通訊器材之人，先後
    有「多名」、「二名」、連被告共「三人」，連被告共「二人」之指述，實有矛
    盾之處，原判決以該有瑕疵之證詞遽為被告有罪之認定，自有違誤；(二)次就甲○
    ○一到車禍現場即先行以安全帽毆打被告，再以腳踢被告大腿乙節，證人陳民德
    、蕭俊興及劉冬英等三人所供述甲○○毆打被告之部位不同，但因觀察角度不同
    致毆打部位有所誤認，本不足為奇，然原審判決卻以證人對枝微末節陳述不一致
    ，及陳民德、蕭俊興均曾受雇於被告，而劉冬英係當日發生車輛擦撞事故之陳永
    裕之女友，捨該三名證人就重要事項之證詞於不顧，自有未洽；(三)被告歷次訊問
    時均表示遭警員甲○○以安全帽毆打右腋下（後面），係因警員甲○○以手拿安
    全帽，反手自被告右後方往被告前方擊打，故傷勢在右邊後方腋下，然原審判決
    就此並未詳查，遽行認定此傷勢有悖於常理，本有未盡調查事實之違法處，而參
    酌上述證據，可知被告確係先遭警員甲○○毆打，路人不平，另與甲○○發生爭
    執，則被告自始均無妨害公務之犯意及行為，自不得以該罪論處罪刑；(四)被告並
    無毆打甲○○之行為，而無線電之所以會掉落，應係旁觀眾人與甲○○拉扯時不
    慎掉落所致，故被告並無任何損害公務員職務上掌管物品之行為，被告縱有拉扯
    行為，但無損壞無線電之故意，僅係因被告想扯住紀至弘而捉住其反光肩帶，但
    因無線電天線較長，致不慎由槍管掉落，而刑法第一百三十八條並無處罰過失犯
    之規定，故被告亦不成立損壞公務員職務上掌管物品罪，且依該無線電僅係未加
    修理，是否已損壞而不能使用，尚無從確認，則在無證據顯示無線電已不能使用
    之情形下，自不得認定被告損壞該無線電，而遽為被告有罪之認定云云。惟查：
  (一)關於共同損壞無線電通訊器材之人，警員甲○○先後雖曾有「多名」、「二名」
    、連被告共「三人」，連被告共「二人」之不同指述一節，惟查警員甲○○前往
    上開地點處理車輛擦撞糾紛，現場閒雜人多，且被告於其執行勤務之際施以推打
    之強暴行為，復因無線通信設備損壞，無法即時請求支援，慌亂之際，對於施暴
    之人難免有誤認之情，然經本院傳訊證人即當日與甲○○一同執行車檢勤務之警
    員李誠之已到庭確切證實：看到甲○○、被告乙○○在拉扯，．．被告乙○○有
    推甲○○，並有一位不詳姓名，約三、四十歲的人在拉扯甲○○，然後就看到甲
    ○○所配帶的無線電通訊器材掉落在地上，就壞掉不能使用，．．只有他們二人
    甲○○與乙○○在拉扯等語（見本院更(一)審卷第七十二頁、第七十三頁），與甲
    ○○在本院調查中所描述：除了被告以外，只有一位年約三十歲的成年男子，捉
    復稱：攻擊伊的人有二個人，被告乙○○拉我左手，另一個人拉我右手（見本院
    更(一)卷第七十四頁）等情相吻合，足徵警員甲○○執行勤務當時，被告乙○○確
    與另一不詳姓名之男子分別拉扯甲○○之左、右手，嗣被告進而拉扯甲○○身上
    之反光肩帶，致甲○○插在腰際槍帶上之無線電通訊器材掉落地上損壞，堪稱明
    確。至於甲○○於偵查中所稱：同一方向喝酒之二名男子過來，推我，弄掉我的
    無線電云云（見偵查卷第四十九頁、第五十頁），惟該偵查筆錄並未載明該二名
    為詳盡可採。
  (二)次查，證人陳民德、蕭俊興及劉冬英等三人雖均供述警員甲○○一到車禍現場即
    先行以安全帽毆打被告，再以腳踢被告大腿一節，惟所供陳甲○○毆打被告之部
    位均不相同，或雖因觀察角度不同而有所「誤認」，然此「誤認」之瑕疵證言即
    不足為據，況被告當時與警員甲○○發生拉扯，身上不免因此產生傷痕，被告身
    上之傷痕究係拉扯前所產生？抑或拉扯後始產生？已無從臆斷。復查無證據足資
    證明警員甲○○一到車禍現場即先行以安全帽毆打被告，再以腳踢被告大腿等情
    ，尚不得僅以證人等出於「誤認」之瑕疵證言，遽認警員甲○○先以安全帽毆打
    被告，再以腳踢被告大腿等情為真實。另證人陳民德、蕭俊興於原審審理時已非
    受雇於被告，劉冬英係發生擦撞事故之陳永裕之女友，現與被告無任何關係，然
    該三名證人對於現場情形有所「誤認」既不足為奇，即難期其等關於現場情形之
    供述真實而無瑕疵，足供所指述事實認定之證據。
  (三)被告固辯稱遭警員甲○○以安全帽毆打右腋下（後面），此係因警員甲○○以手
    拿安全帽，反手自被告右後方往被告前方擊打，故傷勢在右邊後方腋下云云。惟
    查，被告乙○○既與甲○○面對面，甲○○如何持安全帽反手自被告「右後方」
    往被告前方擊打，而打擊被告之「右邊後方腋下」，殊難令人想像，亦與常理有
    背，原審判決認該項陳述悖於常理，並無可議。
  (四)被告及另一名姓名年籍不詳之成年男子拉扯警員甲○○之行為，乃造成無線電通
    訊器材掉落於地面致毀損之原因，被告及另一名姓名年籍不詳之成年男子明知拉
    扯警員甲○○身上之裝備，會導致甲○○身上裝備之掉落損壞，竟仍執意為之，
    自有損壞公務員職務上掌管物品之「故意」。而該無線電若需加以修理方能使用
    ，益證其在修理前已經損壞之事實，且該無線電已經損壞，業據證人李誠之到庭
    證實，並經臺北縣警察局海山分局來函確認，被告已損壞該無線電通訊器材，應
    可認定。
三、被告乙○○意圖對於公務員依法執行職務時施強暴，並故意拉扯警員身上之反光
    肩帶，損壞警員自行購置之私人物品無線電通訊器材，核其所為係犯刑法第一百
    三十五條第一項之妨害公務罪及同法第三百五十四條之毀損罪。被告所犯上開二
    罪間有方法結果之牽連關係，為牽連犯，應從較重之妨害公務罪處斷。又被告與
    該名不詳姓名成年男子間，就妨害公務及毀損犯行有犯意聯絡與行為分擔，為共
    同正犯。再刑法第一百三十五條第一項對於公務員依法執行職務時施強暴脅迫之
    妨害執行職務罪，與同法條第二項意圖使公務員執行一定之職務或妨害其依法執
    行一定之職務或使公務員辭職而施強暴脅迫之職務強制罪，二罪之不同在於前者
    即第一項之妨害執行職務罪係以公務員「現在」所執行之職務為對象，其強暴脅
    迫施之於公務員執行職務之際，後者即第二項之職務強制罪係以公務員「將來」
    之職務行為為目標，其強暴脅迫施之於公務員執行職務之前。因此，刑法第一百
    三十五條第二項之職務強制罪，在性質上實具有同法條第一項妨害執行職務罪之
    補充規定之意義，亦即學者所稱之事前妨害公務罪。本件被告係對於警員甲○○
    依法執行處理交通事故職務之際施強暴，即已該當刑法第一百三十五條第一項之
    妨害執行職務罪，起訴書記載起訴法條為刑法第一百三十五條第二項，顯係誤載
    ；另公訴人認被告毀損上開無線電係犯同法第一百三十八條損壞公務員職務上掌
    管之物品罪，起訴法條尚有未洽，應予變更。
四、原審予以論罪科刑固非無見，惟查(一)按刑法第一百三十八條所稱公務員職務上掌
    管之物品，係指公務員因執行職務所掌管與該職務有直接關係之物品而言，至於
    該物品為何人所有，在所不問，如非公務員基於職務關係所執掌之物品，僅因一
    時方面以公務員個人之物品供公務使用，既非公務員本於職務所掌管，自非本條
    所保護之客體（最高法院九十二年度臺上字第六六一一號判決意旨參照）。卷附
    臺北縣警察局海山分局八十九年八月二十二日海警刑字第一七六四二號函謂：警
    員甲○○於案發當日所佩帶之無線電係自行購置專為執行勤務所用等語；證人即
    當日與甲○○一同執行車檢勤務之警員李誠之於本院更(一)審調查時證稱：無線電
    （通訊器材）是私人買來供勤務使用等語（本院更(一)審卷第二十五頁、第七十三
    頁）。則該無線電通訊器材既係私人所購買，雖供警員甲○○於勤務時使用，然
    並非基於職務關係由其服務之警察機關配置使用，而僅係因聯絡方便之私人物品
    ，不必隨職務異動列入移交，即非公物，並非甲○○因執行警察職務之關係所掌
    管之物品，從而被告所為僅該當刑法第三百五十四條之毀損罪。原審認被告係犯
    刑法第一百三十八條之損壞公務員職務上掌管之物品罪，尚有未洽。(二)被告係與
    「一名」姓名年籍不詳之成年男子共同損壞前揭無線電通訊器材，原判決認被告
    係夥同姓名年籍不詳之「五名」成年男子共同損壞前述無線電，亦有未洽。被告
    上訴意旨否認犯罪並指摘原判決不當，雖無理由，惟原判決既有上述之可議，自
    應將原判決予以撤銷改判。爰審酌被告前無不良素行，恣意毆打依法執行職務之
    公務員，已嚴重侵害國家公權力之行使，及其犯罪後並無悔意，又誣指遭警員甲
    ○○毆打（甲○○被訴傷害事件，已經檢察官為不起訴處分確定，有八十六年度
    偵字第一０七四六號不起訴處分書在卷可按），濫用司法程序進行訴訟，漠視國
    家法律，惡性非輕，惟其係本諸熱心出面為友人處理車輛擦撞糾紛而罹犯本案，
    纏訟迄今七年，兩岸奔波出庭飽受折磨，暨其犯罪動機、目的、所用手段及犯罪
    後態度等一切情狀，量處如主文第二項所示之刑。又查被告本案行為後，刑法第
    四十一條於九十年一月十日修正公布，同年月十二日生效，原第四十一條條文修
    正為第四十一條第一項前段，並將得易科罰金之罪，從「犯最重本刑為三年以下
    有期徒刑以下之刑之罪」，修正為「犯最重本刑為五年以下有期徒刑以下之刑之
    罪」，因本案被告所犯之罪本即為「最重本刑三年以下有期徒刑以下之刑之罪」
    ，比較新舊法，無何者較有利於被告之問題，依刑法第二條第一項前段之規定，
    本案應適用修正後之現行刑法第四十一條第一項前段條文，諭知易科罰金之折算
    標準，以示懲戒。又被告於本院審理中雖未出庭，仍具狀堅稱稱遭冤枉，並憤恨
    不平表示如仍被判有罪將永不回臺灣，誠然，本院對被告經纏訟七年，其間更因
    遠赴大陸工作，兩岸奔波出庭飽受折磨之心境，均能感同身受，惟警察人員依法
    執行國家公權力，乃維繫自由民主法制不可欠缺之重要一環，對警員依法執行職
    務自應予以充分尊重，否則動輒抗爭妨害公務，致社會秩序蕩然無存，焉能維持
    民主法治之發展，盼勿因而懷恨警察或歸咎司法，甚或怨懟故鄉，若其未能有此
    體認並作心理調適，身處異鄉，日後若對大陸地區公安人員等同待之，希冀獲得
    寬容對待，恐更難以善了，不可不慎，切莫自誤。
五、被告經合法傳喚無正當理由不到庭，爰不待其陳述，逕行判決。
據上論斷，應依刑事訴訟法第三百七十一條、第三百六十九條第一項前段、第三百六
十四條、第二百九十九條第一項前段、第三百條，刑法第二條第一項前段、第二十八
條、第一百三十五條第一項、第三百五十四條、第五十五條，罰金罰鍰提高標準條例
第一條前段、第二條，判決如主文。
本案經檢察官鄭富銘到庭執行職務。
中　　　華　　　民　　　國　　　九十三　　　年 　　五 　　月　　十九　　日
                              臺灣高等法院刑事第十八庭
                                  審判長法  官　吳　　　敦
                                        法  官  林　勤　綱
                                        法  官  梁　宏　哲
右正本證明與原本無異。
檢察官如不服本判決，應於收受送達後十日內向本院提出上訴書，其未敘述上訴理由
者，並得於提起上訴後十日內向本院補提理由書（均須按他造當事人人數附繕本）。
被告不得上訴。
                                        書記官　劉　貞　達
中　　　華　　　民　　　國　　　九十三　　　年 　　五 　　月　　二十　　日
附錄本案論罪科刑法條全文
刑法第一百三十五條：
對於公務員依法執行職務時，施強暴脅迫者，處三年以下有期徒刑、拘役或三百元以
下罰金。
意圖使公務員執行一定之職務或妨害其依法執行一定之職務或使公務員辭職，而施強
暴脅迫者，亦同。
犯前二項之罪，因而致公務員於死者，處無期徒刑或七年以上有期徒刑；致重傷者，
處三年以上、十年以下有期徒刑。
刑法第三百五十四條：
毀棄、損壞前二條以外之他人之物或致令不堪用，足以生損害於公眾或他人者，處二
年以下有期徒刑、拘役或五百元以下罰金。
